臺灣桃園地方法院民事判決
110年度重訴字第61號
原      告  蔡宗烈  

訴訟代理人  陳憲政律師
被      告  桃園市大園區福海宮

法定代理人  廖德發  
被      告  陳日淡  
            林素珍  

            陳惠燕  

            張必正  
            林濬宏  

            簡富吉  

            莊水隆  

            劉鳳蘭  

            江世琴  
            陳柏霖  
            楊雅竹  


            李進財  
            鄭清木  

            鄭益旗  



            陳碧惠  
            莊燕雲  

共      同
訴訟代理人  謝秉錡律師
上列當事人間請求確認信徒關係不存在事件，本院於民國111年3
月31日辯論終結，判決如下：
    主  文
一、確認被告桃園市大園區福海宮於民國109年10月24日召開信
    徒大會關於許可被告陳日淡、林素珍、陳惠燕、張必正、林
    濬宏、簡富吉、莊水隆、劉鳳蘭、江世琴、陳柏霖、楊雅竹
    、李進財、鄭清木、鄭益旗、陳碧惠、莊燕雲新加入為被告
    桃園市大園區福海宮信徒之決議無效。
二、確認被告林濬宏、簡富吉、江世琴、陳柏霖、楊雅竹、李進
    財、鄭清木、鄭益旗與被告桃園市大園區福海宮間之信徒關
    係不存在。
三、原告其餘之訴駁回。 
四、訴訟費用由被告負擔。
    事實及理由
壹、程序事項：
一、按非法人之團體，設有代表人或管理人者，有當事人能力。
    凡有僧道住持之宗教上建築物，不論用何名稱，均為寺廟；
    寺廟財產及法物，應向該管地方官署呈請登記；寺廟財產及
    法物為寺廟所有，由住持管理；寺廟之不動產及法物，非經
    所屬教會之決議，並呈請該管官署許可，不得處分或變更。
    民事訴訟法第40條第3項、監督寺廟條例第1、5、6、8條定
    有明文。所謂非法人之團體設有代表人或管理人者，必須有
    一定之名稱及事務所或營業所，並有一定之目的及獨立之財
    產者，始足當之。本件被告桃園市大園區福海宮(下稱福海
    宮）雖未登記為財團法人或社團法人，然已向桃園市政府為
    寺廟登記(見本院卷一第35頁)，且設有管理人及組織章程，
    自應認有當事人能力。　　
二、按不變更訴訟標的，而補充或更正事實上或法律上之陳述者
    ，非為訴之變更或追加，民事訴訟法第256 條定有明文。查
    原告於起訴狀將被告李進財、蕭戴秀桃姓名分別誤載為李春
    財、蕭戴阿桃，經核對戶籍謄本後發現正確姓名應為李進財
    、蕭戴秀桃，此有戶籍謄本在卷可憑（見本院卷一第159、1
    61頁）。故原告更正上開被告姓名部分，合於上開規定，自
    應准許。
三、按原告於判決確定前，得撤回訴之全部或一部。但被告已為
    本案之言詞辯論者，應得其同意，民事訴訟法第262條第1項
    定有明文。原告起訴狀以福海宮及附表編號2至23所示之人
    為被告，嗣於民國111年1月28日具狀撤回附表編號2、8、13
    至15、19被告林得文等6人（下稱林得文等6人，見本院卷一
    第411頁），林得文等6人具狀表示同意（見本院卷二第10頁
    ）而生撤回之效力。
四、次按確認法律關係之訴，非原告有即受確認判決之法律上利
    益者，不得提起之，民事訴訟法第247條第1項前段定有明文
    。此所謂即受確認判決之法律上利益，係指因法律關係之存
    否不明確，致原告在私法上之地位有受侵害之危險，而此項
    危險得以對於被告之確認判決除去之者而言，故確認法律關
    係成立或不成立之訴，苟具備前開要件，即得謂有即受確認
    判決之法律上利益（最高法院42年台上字第1031號判例參照
    ）。本件原告主張其為福海宮之信徒，有參與信徒大會、議
    決信徒加入及除名之權，其對於信徒大會決議何人加入福海
    宮為信徒等事項，即具有法律上利益，而福海宮於109年10
    月24日之信徒大會（下稱系爭信徒大會）決議關於被告陳日
    淡、林素珍、陳惠燕、張必正、林濬宏、簡富吉、莊水隆、
    劉鳳蘭、江世琴、陳柏霖、楊雅竹、李進財、鄭清木、鄭益
    旗、陳碧惠、莊燕雲（下合稱被告16人）加入為福海宮信徒
    部分（下稱系爭決議）是否無效，自影響原告身為信徒之法
    律上利益，其私法上地位即有受侵害之危險，則原告訴請確
    認系爭決議無效及確認被告16人與福海宮信徒關係不存在，
    應具確認利益。
貳、實體方面：
一、原告起訴主張：依福海宮修正前（101年10月14日）組織章
    程第4條規定，捐獻新臺幣（下同）3萬元以上為擔任福海宮
    信徒條件之一，福海宮召開系爭信徒大會決議將章程第4條
    修正為無須捐獻達3萬元即可成為信徒，上開修正依章程第2
    6條規定，需報請主管單位備查後實施，詎福海宮管理委員
    會於109年9月27日竟以尚未提交信徒大會表決之修正後章程
    第4條審核通過被告16人之信徒資格，嗣後再將福海宮章程
    第4條修正案暨信徒異動案一同交由系爭信徒大會表決，並
    均經決議通過。可見被告16人信徒資格之審核及追認均未依
    修正前章程第4條及第26條辦理，被告16人亦未提交3萬元之
    獻金，該信徒身分之取得，實已違背福海宮修正前章程第4
    條之規定，系爭決議瑕疵重大，且無回復可能，應類推適用
    民法第56條第2項規定，予以評價為無效，被告16人與福德
    宮間之信徒關係當亦不存在。並聲明：㈠確認系爭決議無效
    ；㈡確認被告16人與福海宮間信徒關係不存在。
二、被告則以：系爭信徒大會選出被告16人成為福海宮信徒，惟
    因原告有意見，故於110年9月18日信徒大會（下稱110信徒
    大會）依修正後章程第4條規定，重新表決確認信徒身分，
    附表編號4、6、10、11、22、23林素珍等6人（下稱林素珍
    等6人），於系爭信徒大會前未達捐獻達3萬元之規定，然已
    於110信徒大會依修正後章程第4條規定審核通過成為信徒，
    附表編號3、5陳日淡等2人（下稱陳日淡等2人）於系爭信徒
    大會之前捐獻已達3萬元，合於修正前章程第4條之規定，附
    表編號7、9、12、16至18、20至21林濬宏等8人（下稱林濬
    宏等8人），於系爭信徒大會召開時捐獻均達3萬元，系爭決
    議通過成為信徒，但110信徒大會召開時林濬宏等人放棄成
    為信徒，現非福海宮之信徒等語，資為抗辯。並聲明：原告
    之訴駁回。
三、得心證之理由：
  ㈠按總會決議之內容違反法令或章程者，無效，民法第56條第2
    項定有明文。復按民法對於非法人團體未設規定，其相關類
    似之事項，自可類推適用民法法人或公司法有關之規定，最
    高法院105年度台上字第393號判決意旨參照。故關於福海宮
    召開系爭信徒大會所為系爭決議，是否有無效之情形，自可
    類推適用民法第56條之規定。次按福海宮修正前章程第4條
    規定：凡贊同本宮宗旨及貢獻有事蹟，素行端正並捐獻3萬
    元以上，合於政府頒布信徒資格標準者，需提出戶籍謄本或
    身分證影本，親自到本宮管理委員會辦事處辦理加入手續，
    經管理委員會審查通過後提交信徒大會追認通過，報請主管
    機關核備者為本宮信徒；章程第26條規定：本章程經信徒大
    會通過後實施，如有未盡事宜，悉依政府有關法令規定辦理
    ，如有修正需經信徒大會決議通過，報請主管單位備查後實
    施；修正後章程第4條規定：凡贊同本宮宗旨、素行端正及
    對本宮有特殊貢獻事蹟者，經管委會頒布信徒資格，需提出
    戶籍謄本或身分證影本，親自到本宮管理委員會辦事處辦理
    加入手續，經管理委員會審查通過後提交信徒大會追認通過
    ，報請主管機關核備者為本宮信徒，有章程修改對照表、10
    1年10月14日、109年10月24日章程在卷可參（見本院卷一第
    201至223頁）。
　㈡原告請求確認系爭決議無效，為有理由：
　　福海宮於109年9月27日公告：修正後章程第4條規定內容及
    信徒異動名單，依據章程規定，新加入信徒入22人，符合上
    述資格經委員會審核通過者有被告16人（加計林得文等6人
    為22人），有福海宮信徒異動資料暨章程選舉公告可稽（見
    本院卷一第199頁），後於系爭信徒大會決議：新加入被告1
    6人為信徒（加計林得文等6人為22人，見本院卷一第197頁
    ），依章程規定修正後於明年信徒大會在加入新信徒，主席
    宣布：經系爭信徒大會同意通過，決議：經信徒大會決議通
    過信徒異動案，並將相關異動資料報請大園區公所轉陳桃園
    市政府備查，另就章程第4條規定之修正案決議通過，有系
    爭信徒大會會議紀錄可參（見本院卷一第193至199頁），又
    福海宮修正後之章程係於109年12月2日經桃園市民政局備查
    ，有109年10月24日章程1份可參（見本院卷第215至223頁）
    ，足認福海宮管理委員會係依未決議通過之章程第4條規定
    審核被告16人是否具備信徒資格，並於109年9月27日作成公
    告，繼之於系爭信徒大會決議通過被告16人之信徒資格，然
    該修正後章程第4條規定既係於系爭信徒大會始決議通過，
    且尚未依章程第26條規定報請主管機關備查，福海宮管理委
    員會及系爭信徒大會以尚未能實施之修正後章程第4條規定
    審核及決議通過被告16人之信徒資格，系爭決議之內容自屬
    違反福海宮之組織章程，類推適用民法第56條第2項之規定
    ，應屬無效。至於系爭信徒大會雖於被告16人加入福海宮成
    為信徒部分，註記「依組織章程規定修正後於明年信徒大會
    在加入新信徒」等語，然該註記僅係關於被告16人加入福海
    宮信徒之時間點，不影響系爭信徒大會已將被告16人加入為
    福海宮信徒之決議內容。
  ㈢原告請求確認林素珍等6人、陳日淡等2人與福海宮信徒關係
    不存在部分，為無理由：
　　110信徒大會說明二：109年10月24日經信徒大會修正已通過
    信徒決議案，109/110福海宮經審查再次提報已經達成素行
    端正並捐獻3萬元新加入信徒如下：..陳日淡、林素珍、陳
    惠燕、張必正..莊水隆、劉鳳蘭、江世琴.陳碧惠、莊燕雲
    等（110年8月7日召開第4屆第4次委員會決議案，主席請委
    員表決如下：委員〈14人〉監事〈4人〉一致同意），決議：除
    江世琴因個人因素不參加福海宮信徒外，上開陳日淡等均加
    入成為信徒，有110信徒大會會議紀錄可參（見本院卷一第3
    65頁），可知系爭決議雖經認定無效，然林素珍等6人、陳
    日淡等2人經福海宮管理委員會依修正後章程第4條規定再次
    審核後提交110信徒大會追認通過成為信徒，自具有信徒資
    格。原告雖主張林素珍等6人、陳日淡等2人於系爭信徒大會
    召開時捐款未達3萬元，且110年信徒大會僅是在確認系爭決
    議有效成立，還是要符合修正前章程第4條規定捐款3萬元標
    準等語（見本院卷二第31頁），然110信徒大會說明二已載
    明「109/110福海宮經審查再次提報」、「110年8月7日召開
    第4屆第4次委員會決議案，主席請委員表決如下：委員〈14
    人〉監事〈4人〉一致同意」等詞，堪認林素珍等6人、陳日淡
    等2人之信徒資格乃福海宮管理委員會依該時修正通過之章
    程第4條規定重新審核林素珍等6人、陳日淡等2人之信徒資
    格後，提交110信徒大會決議通過，無論係110年信徒大會或
    110年8月7日管理委員會均在章程第4條報請桃園市民政局備
    查之後，自無再適用修正前規定之餘地，原告前開主張自無
    可採。原告復未提出上開決議有何不符合章程規定之情形，
    其請求確認林素珍等6人、陳日淡等2人與福海宮信徒關係不
    存在部分，為無理由，應予駁回。
　㈣原告請求確認林濬宏等8人與福海宮信徒關係不存在部分，為
    有理由：
　　原告此部分之主張，業經被告自認在卷（見本院卷一第407
    頁、卷二第31至32頁），且110信徒大會亦未決議將林濬宏
    等8人加入成為信徒，原告訴請確認林濬宏等8人與福海宮信
    徒關係不存在，自屬有據。
四、從而，原告訴請確認系爭決議無效、林濬宏等8人與福海宮
    信徒關係不存在均為有理由，應予准許，逾此範圍，為無理
    由，應予駁回。
五、本件為判決之基礎已臻明確，兩造其餘主張、陳述並所提證
    據均與本件之結論無礙，爰不再一一論述，附此敘明。
六、據上論結，原告之訴一部為有理由，一部為無理由，依民事
    訴訟法第79條，判決如主文。
中　　華　　民　　國　　111 　年　　5 　　月　　17　　日
                  民事第二庭    法  官  呂如琦
正本係照原本作成。
如對本判決上訴，須於判決送達後 20 日內向本院提出上訴狀。
如委任律師提起上訴者，應一併繳納上訴審裁判費。
中　　華　　民　　國　　111 　年　　5 　　月　　18　　日
　　　　　　　　　　　　　　　　書記官  王志成

附表
編號 被告 原告主張 被告答辯 有無列入信徒名冊（造報日期109年10月24日） 有無列入信徒名冊（造報日期110年9月18日） 出處 2 林得文 撤回 同意撤回 無 有 卷一P381、411 3 陳日淡 100年度之捐款，均無收據編號，且與總表所載內容（年度）不符 100年被告擔任管理人，當時即已補登 無 有 卷一P281、366、378、405 4 林素珍 系爭信徒大會召開時捐款未達3萬元 110信徒大會依修正後章程第4條規定審核通過成為信徒 無 有 卷一P366、378、403 5 陳惠燕 系爭信徒大會召開時捐款未達3萬元 109捐款已達3萬元 無 有 卷一P285、366、381、405 6 張必正 系爭信徒大會召開時捐款未達3萬元 110信徒大會依修正後章程第4條規定審核通過成為信徒 無 有 卷一P366、378、403 7 林濬宏 系爭信徒大會召開時捐款未達3萬元 非信徒 無 無 卷一P407 8 劉文哲 撤回 同意撤回 無 有 卷一P380、411 9 簡富吉 系爭信徒大會召開時捐款未達3萬元 非信徒 無 無 卷一P407 10 莊水隆 系爭信徒大會召開時捐款未達3萬元 110信徒大會依修正後章程第4條規定審核通過成為信徒 無 有 卷一P366、378、403 11 劉鳳蘭 系爭信徒大會召開時捐款未達3萬元 110信徒大會依修正後章程第4條規定審核通過成為信徒 無 有 卷一P366、378、403 12 江世琴 被告表示不參加信徒 非信徒 無 無 卷一P407 13 陳義輝 撤回 同意撤回 無 有 卷一P378、411 14 高昭楊 撤回 同意撤回 無 有 卷一P380、411 15 陳碧華 撤回 同意撤回 無 有 卷一P382、411 16 陳柏霖 系爭信徒大會召開時捐款未達3萬元 非信徒 無 無 卷一P407 17 楊雅竹 系爭信徒大會召開時捐款未達3萬元 非信徒 無 無 卷一P407 18 李進財 系爭信徒大會召開時捐款未達3萬元 非信徒 無 無 卷一P407 19 蕭戴秀桃 撤回 同意撤回 無 有 卷一P380、411 20 鄭清木 系爭信徒大會召開時捐款未達3萬元 非信徒 無 無 卷一P407 21 鄭益旗 系爭信徒大會召開時捐款未達3萬元 非信徒 無 無 卷一P407 22 陳碧惠 系爭信徒大會召開時捐款未達3萬元 110信徒大會依修正後章程第4條規定審核通過成為信徒 無 有 卷一P366、379、403 23 莊燕雲 系爭信徒大會召開時捐款未達3萬元 110信徒大會依修正後章程第4條規定審核通過成為信徒 無 有 卷一P366、378、403